臺灣花蓮地方法院交通事件裁定　　　　 100年度交聲字第42號
原處分機關　交通部公路總局臺北區監理所花蓮監理站
異　議　人
即受處分人　謝清榮
上列異議人即受處分人因違反道路交通管理處罰條例案件，對於
交通部公路總局臺北區監理所花蓮監理站民國100年1月27日所為
之處分（原處分案號：花監違字第裁44-P00000000號）聲明異議
，本院裁定如下：
    主  文
原處分關於「汽車駕駛人酒精濃度超過規定標準（0.55以上）」
所處罰鍰新臺幣肆萬伍仟元部分撤銷。
其餘異議駁回。
    理  由
一、原處分意旨略以：異議人即受處分人謝清榮（下稱異議人）
    於民國99年 7月29日3時20分許，酒後騎乘車牌號碼097-EYK
    號普通重型機車逆向行駛，經抽血檢驗測得其血液酒精濃度
    達 158.6MG/DL，換算其呼氣酒精濃度為每公升0.79 毫克，
    已逾規定不得駕駛車輛之濃度標準，經花蓮縣警察局新城分
    局員警掣單舉發，原處分機關認異議人有「一. 不按遵行之
    方向行駛。二.汽車駕駛人酒精濃度超過規定標準(0.55以上
    )。」之違規事實，依道路交通管理處罰條例第45條第 1款、
    第35條第 1項第1款規定，裁處罰鍰新臺幣（下同）900元及
    45,000元、吊扣駕駛執照12個月，並應依同條例第24條第 1
    項第 2款規定（裁決書疏漏引第1項第2款，應予補充）參加
    道路交通安全講習。
二、聲明異議意旨略以：99年7月29日酒後騎車牌號碼097-EYK重
    型機車，因警察開罰單處分，向法院繳交45,000元罰金，並
    經緩起訴處分確定。至於監理所部分罰單是否不需再罰金，
    因我已向法院罰錢過了等語。
三、按汽車駕駛人，有不按遵行之方向行駛者，處 600元以上1,
    800 元以下罰鍰；汽車駕駛人駕駛汽車經測試檢定有酒精濃
    渡超過規定標準者，處15,000元以上60,000元以下罰鍰，並
    當場移置保管該汽車及吊扣其駕駛執照 1年；汽車駕駛人有
    第35條第 1項規定之情形，應接受道路交通安全講習；道路
    交通管理處罰條例第45條第 1款、第35條第1項第1款、第24
    條第1項第2款分別有明文規定。
四、次按，95年2月5日施行之行政罰法第26條第1 項規定：「一
    行為同時觸犯刑事法律及違反行政法上義務規定者，依刑事
    法律處罰之。但其行為應處以其他種類行政罰或得沒入之物
    而未經法院宣告沒收者，亦得裁處之」。探究其立法意旨「
    一行為同時觸犯刑事法律及違反行政法上義務規定時，由於
    刑罰與行政罰同屬對不法行為之制裁，而刑罰之懲罰作用較
    強，故依刑事法律處罰，即足資警惕時，實無一事二罰再處
    行政罰之必要。且刑事法律處罰，由法院依法定程序為之，
    較符合正當法律程序，應予優先適用。但罰鍰以外之沒入或
    其他種類行政罰，因兼具維護公共秩序之作用，為達行政目
    的，行政機關仍得併予裁處，故為第1 項但書規定」，乃明
    示「一事不二罰」、「刑事程序優先」原則。依此規定及立
    法意旨，則同一行為如同時有刑事法律及行政法令處罰時，
    在處罰目的相同且處罰方式相同時，即產生排他之效果，除
    非法律另有特別規定外，否則應以刑事法律之處罰為優先，
    實無一事二罰再處行政罰之必要。而究其處分之性質，罰鍰
    處分係對過去義務違反而為秩序罰之目的，與刑事處罰所欲
    達到保護交通安全之目的相同，二者既為相同之目的，依一
    行為不二罰原則，處以較重之刑事處罰已足，無重複裁處罰
    鍰之必要。但「罰鍰」以外之其他行政罰，如沒入、記點、
    吊扣或吊銷駕駛執照等處分，係預防將來再犯危險所處之「
    管制罰」，兼具維護公共秩序之作用，與罰鍰之性質、種類
    均有不同，基於行政管制上之特殊考量，尚非不能與刑事處
    罰併存，行政機關得併予裁處之，此即行政罰法第26條第 1
    項明定但書之意旨。故汽車駕駛人酒後駕車時，如同時觸犯
    刑法第185條之3之公共危險罪及違反道路交通管理處罰條例
    第35條第1項第1款之規定者，道路交通主管機關除依上開行
    政罰法第26條第 1項但書規定，處以其他種類行政罰外，關
    於行政罰鍰部分，即應依行政罰法第26條第 1項、道路交通
    管理處罰條例第10條等規定移送地方法院檢察署處理，其後
    非有行政罰法第26條第 2項所定不起訴處分或為無罪、免訴
    、不受理、不付審理之裁判確定等事由，不得裁處行為人罰
    鍰。
五、又行政罰法第26條第2 項規定：「前項行為如經不起訴處分
    或為無罪、免訴、不受理、不付審理之裁判確定者，得依違
    反行政法上義務規定裁處之」，係針對第1 項「刑事程序優
    先原則」、「一行為不二罰原則」之補充規定。蓋刑事程序
    中之「不起訴處分」、「無罪、免訴、不受理、不付審理之
    裁判」者，俱屬對於被告不為刑事處罰之結果，此時因為刑
    事處罰不存在，對該刑事不處罰之行為，依違反行政法上義
    務規定裁處，自不致有一行為二罰之情形。至刑事處罰之程
    序及種類繁多，解釋上自不限於「刑事審判程序」所決定之
    處罰，即使於偵查程序中，刑事訴訟法於起訴（包括聲請簡
    易判決處刑）及不起訴處分之外，尚有「緩起訴處分」（刑
    事訴訟法第253條之1以下參見）。而所謂「緩起訴處分」，
    係指該案件雖然合乎起訴要件及門檻，原則上本應提起公訴
    ，惟檢察官基於便宜原則的考量（尤是一般預防與特別預防
    之目的），課予被告一定的負擔或指示後，予以暫緩起訴之
    裁量處分，就其效果言，固類似不起訴處分，惟若被告並未
    遵守其負擔或指示者，或符合一定法定要件者，檢察官得撤
    銷該緩起訴處分，故可謂「附條件的暫緩起訴處分」，依據
    刑事訴訟法第253條之2規定，檢察官為緩起訴處分者，得命
    被告於一定期間內遵守或履行各款負擔，舉凡「向被害人道
    歉」、「立悔過書」、「向被害人支付相當數額之財產或非
    財產上之損害賠償」、「向公庫或該管檢察署指定之公益團
    體、地方自治團體支付一定之金額」、「向該管檢察署指定
    之政府機關、政府機構、行政法人、社區或其他符合公益目
    的之機構或團體提供四十小時以上二百四十小時以下之義務
    勞務」、「完成戒癮治療、精神治療、心理輔導或其他適當
    之處遇措施」、「保護被害人安全之必要命令」、「預防再
    犯所為之必要命令」等各款事項，均屬對於被告課以「負擔
    」之特殊處遇措施，如被告不能履行所附加之負擔，檢察官
    仍應撤銷緩起訴，並依法追訴，此附負擔之緩起訴處分（或
    審判程序中之併宣告緩刑裁判等），性質上仍屬對於被告為
    實質之刑罰，顯非行政罰法第26條第 2項所定不具刑罰效果
    之「不起訴處分」所得涵攝。是由被告履行經由緩起訴處分
    所附條件、負擔，即得免遭檢察官啟動聲請簡易判決處刑或
    起訴等程序觀之，該緩起訴處分所附之條件、負擔顯具有替
    代刑罰之效果，廣義而言，應屬前揭所稱之「實質刑事法律
    處罰」，而有行政罰法第26條第 1項一事不二罰規定之適用
    。
六、而道路交通管理處罰條例第35條第 8項規定：「前項汽車駕
    駛人，經裁判確定處以罰金低於本條例第92條第 3項所定最
    低罰鍰基準規定者，應依本條例裁決繳納不足最低罰鍰之部
    分。」，旨在排除酒後駕車之行為人接受刑事裁判後，若僅
    科處罰金，而罰金數額低於道路交通管理處罰條例第92條所
    定最低裁罰基準者，顯失事理之平之情形，核其性質，應屬
    行政罰法第26條第 1項之特別規定。是行為人若於緩起訴處
    分期間內履行公益捐款命令或支付國庫一定金額者，其既已
    支付一定金額，且實質上亦與罰金無異，若公益捐款或支付
    國庫之數額超過前述最低裁罰基準者，道路交通主管機關即
    不得再就行為人之同一酒後駕車行為裁處罰鍰，若仍裁決處
    罰，應由法院撤銷原處分，並為不罰之諭知（臺灣高等法院
    暨所屬法院97年法律座談會刑事類提案第39號研討結果同此
    見解，可資參照）。
七、經查：
  (一)異議人謝清榮於99年7月29日3時20分許，酒後騎乘車牌號碼
    097-EYK號普通重型機車行經花蓮縣新城嘉新村嘉南路120號
    以南30公尺處，因酒後逆向行駛，不慎撞擊中央分隔島而滑
    行倒地受傷，嗣警據報到場處理，並於同日 4時49分許委託
    醫院依法對異議人抽血檢驗測得其血液中酒精濃度達 158.6
    MG/DL，換算成呼氣酒精濃度達每公升 0.79毫克，已逾規定
    不得駕駛車輛之濃度標準，為花蓮縣警察局新城分局警員依
    法掣單舉發之事實，為異議人所不爭執，並有花蓮縣警察局
    花警交字第 P00000000號舉發違反道路交通管理事件通知單
    附卷足憑，異議人有上揭違規事實，足堪認定。
  (二)異議人同一酒後駕車之行為，因同時觸犯刑法第185條之3之
    公共危險罪，經臺灣花蓮地方法院檢察署檢察官以99年度偵
    字第4188號緩起訴處分書為緩起訴處分，緩起訴期間為 1年
    ，異議人應自緩起訴處分確定後 3個月內向國庫繳納45,000
    元，緩起訴期間為99年11月16日至 100年11月15日，異議人
    於100年1月27日向國庫支付45,000元完畢等情，有臺灣花蓮
    地方法院檢察署99年度偵字第4188號緩起訴處分書影本、執
    行緩起訴處分命令通知書影本及臺灣花蓮地方法院檢察署收
    據影本 1紙在卷可憑。因該附負擔之緩起訴處分，係附條件
    的暫緩起訴處分，而異議人已於100年1月27日履行緩起訴處
    分之負擔，對於異議人實質上已生類似刑事處罰之效果。是
    依行政罰法第26條第 1項之「刑事優先原則」，同屬處罰性
    質之罰鍰秩序罰，自不應與上述附負擔緩起訴處分併存，而
    應以緩起訴處分優先，而不得再為罰鍰之處分。再本件異議
    人依緩起訴處分命令通知書支付國庫 4萬5000元，與原處分
    機關裁處之罰緩金額相同，揆諸前揭說明，基於「一事不二
    罰」之行政罰原則，自不得再裁處以罰鍰，故原處分機關依
    道路交通管理處罰條例第35條第1項第1款規定以異議人「酒
    精濃度超過規定標準」，裁處罰鍰 4萬5000元部分，於法即
    有未洽。另異議人遭裁罰「不按遵行之方向行駛」部分，因
    非前述緩起訴處分書所處罰範圍，並無違反行政罰法第26條
    一事不二罰原則之情形，原處分就此部分之裁罰於法並無不
    合，異議人此部分之異議為無理由。
八、綜上所述，原處分機關就異議人「汽車駕駛人酒精濃度超過
    規定標準（0.55以上）」裁處罰鍰 4萬5000元部分，依行政
    罰法第26條第 1項本文規定，既已依刑事程序處理而為緩起
    訴處分（支付國庫 45000元，與罰鍰金額同，並無依該條例
    第35條第 8項規定須補繳不足最低罰鍰部分之適用），不論
    緩起訴處分確定與否，自不得再依道路交通管理處罰條例第
    35條第1項第1款裁處行政罰鍰，異議人此部分之異議為有理
    由，應由本院就此部分予以撤銷。至原處分依法吊扣駕駛執
    照、施以道路交通安全講習部分，核與刑事處罰之目的不同
    、種類殊異，乃為達維護用路權人生命、身體安全之裁罰性
    不利處分，依行政罰法第26條第 1項但書之規定，仍得裁處
    之。另異議人「不按遵行之方向行駛」，原處分裁處罰鍰90
    0 元部分，於法並無不合，異議人於聲明異議狀載「監理所
    部分罰單是否不需要再罰金」請求撤銷原處分，應認對原處
    分全部聲明異議。從而，原處分機關就逆向行駛部分所處罰
    緩 900元及「汽車駕駛人酒精濃度超過規定標準（0.55以上
    ）」部分所處吊扣執照、施以道路交通安全講習部分之裁處
    ，於法均無不合，異議人就此部分之異議為無理由，應予駁
    回。
九、依道路交通事件處理辦法第18條、第19條，裁定如主文。
中    華    民    國   100    年    3     月    28    日
                  交通法庭      法  官  蔡寶樺
上列正本證明與原本無異。
如對本裁定不服，應於送達後5日內，向本院提出抗告狀（應抄
附繕本）。
中    華    民    國   100    年    3     月    28    日
                                書記官